最　高　行　政　法　院　判　決
　　　　　　　　　　　　　　　　　　 94年度判字第01699號
上　訴　人　全宇運動用品有限公司
代　表　人　甲○○
被 上訴 人　經濟部智慧財產局
代　表　人　乙○○
參　加　人　荷蘭商一級方程式授權有限公司
代　表　人　路克．亞健
上列當事人間因商標異議事件，上訴人對於中華民國93年3月25
日臺北高等行政法院91年度訴字第04604號判決，提起上訴，本
院判決如下：
　　主  文
上訴駁回。
上訴審訴訟費用由上訴人負擔。
　　理  由
一、本件上訴人於86年7月18日以「F-1」商標，指定使用於當時
    商標法施行細則第49條所定商品及服務分類表第28類之高爾
    夫球、羽球拍、桌球拍、網球拍、球桿、高爾夫球桿…高爾
    夫球具袋、運動用具袋等商品，向被上訴人之前身經濟部中
    央標準局申請註冊，經准列為審定第904163號商標（下稱系
    爭商標，圖樣如原判決附圖1），嗣參加人以該審定商標有
    違當時商標法第37條第6、7、14款之規定，檢據其所有之「
    Formula 1」、「F1 Formula 1 and Device」、「FIA
    Formula 1 WorldChampionship and Device」等證據（下稱
    據以異議商標，圖樣如如原判決附圖2），對之提起異議。
    案經被上訴人審查，認系爭商標有違當時商標法第37條第7
    款之規定，以91年4月18日中台異字第891125號商標異議審
    定書為系爭商標之審定應予撤銷之處分，上訴人不服，循序
    提起行政訴訟。
二、上訴人起訴主張：(一)依據「著名商標或標章認定要點」規定
    中有關著名商標之認定標準，及各項因素或引用證據之判斷
    基準，判斷商標或標章之著名與否，應考慮該商標或標章「
    在國內、外註冊之情況」，不可將「國外一般商標」一律視
    為「「著名商標」。本件上訴人於訴願階段已提出參加人之
    據以異議商標「F1」或「Formula 1」在美國及歐盟等國外
    註冊之情況，並進一步證明據以異議商標「F1」或「
    Formula 1」在美國及歐盟均未被視為「著名商標」。而上
    訴人（外文名稱CARSTEN SPORTS LTD.）則早在西元1992年
    即在美國申請「F-1」商標在同類商品上，並於西元1995年
    10月取得註冊第0000000號；且又早在西元1992年即在英國
    申請「FORMULA 1」商標在同類商品上，並取得註冊第
    B0000000號；上訴人並曾以此商標據為對參加人據以異議商
    標「F 1」或「Formula 1」在歐盟之後申請註冊案提出異議
    ，並獲勝訴，甚至在不同類即第25類中亦有部分商品會產生
    混淆，致參加人需刪除其後申請案在第25類之使用，以及使
    參加人有意在「英國」地區○○○○道出錢購買該在第28類
    註冊第B0000000號英國「FORMULA 1」。此等相關之系爭商
    標國外註冊案資料均已於本件異議審查期間送至被上訴人以
    證明系爭商標及「FORMULA 1」商標之合法性。被上訴人及
    訴願決定機關卻完全不予採信，太過草率而不合理。(二)據以
    異議商標並非我國著名商標。參加人在異議階段所提相關證
    據資料，包括：(1)著名之「F1系列商標」使用於帽子等商品
    之型錄及掛牌影本；(2)「F1系列商標」於我國報章雜誌及網
    站之報導；(3)西元1994、1996、1997年一級方程式賽車現場
    觀眾人數統計表；(4)西元1995、1996、1997年一級方程式賽
    車電視觀眾人數統計表；(5)「F1系列商標」於一級方程式賽
    車會場出現之形態；(6)世界各國授權使用商品之權利金一覽
    表；(7)專業授權公司為參加人簽訂有關「F1系列商標」之全
    球授權合約一覽表；(8)世界各國註冊一覽表及部分註冊證影
    本；(9)中華民國商標註冊資料。惟：1.上述證據資料(2)所示
    在西元1995年左右「車狂雜誌」、或「中國時報」或「聯合
    報」等各大報所刊登之介紹資料大都是一年1至3次的介紹而
    已，且報導所佔篇幅甚小，均不足10公分見方，實未達「廣
    泛」應具之標準，故訴願決定認為「各大報廣泛介紹其F1、
    Formula 1商標」顯然與事實不符。2.又前述證據資料第(3)
    、(4)項所示，該統計資料純係參加人公司內部資料，且參加
    人又是一商標授權公司，基於業務關係，該等統計資料不但
    公信力不足，且有自我膨漲擴大之嫌，在台灣地區年度轉播
    總分數（時間）為448分鐘（約7小時多），總觀眾數（以千
    計）為2,160（應為216萬，但被擴大2,160萬），而參加人
    在「異議補充理由書」或「行政訴訟參加人答辯狀」中，卻
    又指陳台灣之電視觀眾在西元1995年左右約每年八百多萬，
    已佔台灣總人口數三分之一強云云，依當時台灣之運動市場
    而論，實有自我膨漲擴大之嫌而欠缺公信力。況我國並非「
    一級方程式賽車」之瘋行國家，也無該類賽車所須之賽車場
    地，且西元1995年左右國內專門電視頻道也鮮少有「一級方
    程式賽車」之轉播，縱有轉播也非黃金時段，故消費者對「
    F1」、「Formula 1」商標之認知應未達消費者「廣為知悉
    」之地步。是前述證據資料第(3)項既不適用於台灣，而證據
    資料第(4)項又有自我膨漲擴大之嫌，訴願決定認為據以異議
    商標「於系爭商標86年7月18日申請註冊前，堪認已廣為我
    國相關業者或消費者所知悉，應屬著名商標」，顯然與事實
    不符。(三)參加人辯稱英國係以英文為母語，其對英文商標之
    審查尺度自不同於一般國家，故上訴人指稱參加人之英國註
    冊商標於第25類之服飾商品之註冊受到限制，自與本案無關
    。又縱上訴人之商標在英國已達相當知名度，若在國內不具
    知名度，該商標在國內知名度亦很難被採信云云；惟依國內
    商標審查基準而言，國內商標早已邁向國際化，因此商標圖
    樣中包含中文、英文或甚至日文者，皆已以同一審查尺度予
    以審查，並無台灣以中文為母語致對英文商標之審查尺度有
    不同於一般英語系國家（如英國或美國）。況本案之爭執點
    在於據以異議商標「F1」或「Formula 1」是否足堪在國內
    被認定為「著名商標」，而依據參加人之異議理由及證據資
    料之國內外比例可知，參加人係主張據以異議商標「F1」在
    國內及國外俱是「廣為消費者知悉」之著名商標，尤其英國
    又是一級方程式賽車之主要場地之一暨瘋行國家之一，在證
    據資料內英國所佔「介紹」比例也遠甚於國內，則據以異議
    商標「F1」在英國之「知名度」自不可能低於國內，故據以
    異議商標「F1」在具高「知名度」之英國其英國註冊商標於
    25類之服飾商品（為據以異議商標之最主要授權商品類別）
    之註冊尚被英國商標主管單位予以限制「商品」項目，則何
    足能在不具「知名度」之國內被視為著名商標，並據以撤銷
    註冊在第28類（據以異議商標從未在此商品類別註冊，也從
    未有第28類中任何商品向參加人要求授權使用商標）之系爭
    案商標？由此可知，參加人對系爭案之異議理由及所提上述
    (1)至(9)等證據資料，不但互有矛盾，且於法並不具證據力。
    被上訴人及訴願決定仍認定據以異議商標為「著名商標」，
    與上揭「著名商標或標章認定要點」所定應就「商標識別性
    之程度」、「商標權人之企業規模」或「多角化經營之可能
    性」考量之規定，即有不合。(四)又參上訴人在訴願階段所提
    出之諸項參考證據中，其中在美國及英國由第三者（非參加
    人）申請相同於據以異議商標「F 1」之商標申請案中，不
    乏有簡單「F 1」之圖樣者。而據以異議商標之「F 1」係形
    成一特殊圖標，具有表彰一級方程式賽車「車速快到極限而
    似挾風而行」之風向引線，而且參加人所授權使用之商品項
    目包括帽子、衣服、海報、紀念幣、卡片等少數與「賽車」
    較有關係之商品中，其授權使用之「F 1」商標圖標亦俱與
    據以異議商標原註冊「F 1」特殊圖標完全相同，依此判斷
    ，系爭商標與據以異議商標比較，二者間已產生足夠之區別
    性，尚難稱一般消費者有致公眾混淆誤認之虞等語。訴請將
    訴願決定及原處分均撤銷。
    被上訴人則以：(一)查世界知名之一級方程式賽車活動之國際
    主管單位Federation International de 1'Automobile（下
    稱FIA），係成立於西元1904年，本件參加人則為FIA授權負
    責有關一級方程式商標與標章之註冊及商品或服務之促銷、
    宣傳等商業事宜，自西元1950年開辦冠軍車賽以來，FORMUL
    A 1即從未間斷地使用於賽車、帽子、衣服、紀念幣、海報
    、卡片等商品，經多年使用，F1、FORMULA 1已成為冠軍賽
    車之代名詞，包括我國在內之世界各國紛紛皆以F1、
    FORMULA 1來介紹及宣傳有關一級方程式之各項賽車及相關
    訊息。是足證「F1」、「FORMULA 1」為參加人所創用，而
    參加人為保護其「F1」、「FORMULA 1」等據以異議商標或
    標章，除於世界多國取得商標或標章專用權外，早在84年起
    亦陸續在我國取得多件商標或標章專用權；而參加人舉辦之
    一級方程式世界冠軍賽車活動，更是世界最具聲譽之年度賽
    車活動，每一場大賽同時於世界二百多國現場轉播，估計全
    球有3億多名觀眾透過電視或其他媒體觀看；依據統計，世
    界一級方程式賽車於西元1995、1996及1997年在我國之電視
    觀眾各約有849萬、875萬9千及827萬3千人，而透過新聞轉
    播知悉冠軍賽的觀眾人數，西元1997年冠軍賽更高達390億
    人次。此外，各場比賽於各國之報導，包括國外會場及國內
    諸如中國時報、聯合報、車狂雜誌等報章雜誌皆加以報導，
    尤其早在西元1995年車狂雜誌及國內各大報紙即已廣泛介紹
    其F1、FORMULA 1商標，同時在國內各大電視台體育節目亦
    時常有一級方程式賽車之轉播，是該據以異議之F1、FORMUL
    A 1商標所表彰之信譽，於本件系爭商標86年7月18日申請註
    冊前，堪認已廣為我國相關業者或消費者所知悉，應屬著名
    商標。凡此有參加人檢送之我國報章雜誌及網站之報導等相
    關證據資料影本附卷可稽。(二)又上訴人於其後以破折號連結
    字母「F」與數字「1」作為本件系爭商標圖樣，與據以異議
    「F1」商標於外觀或連貫唱呼之際有使人產生混同誤認之虞
    ，應屬構成近似之商標。(三)縱系爭商標使用於第28類之高爾
    夫球、羽球拍、桌球拍、網球拍、球桿、高爾夫球桿…高爾
    夫球具袋、運動用具袋等商品，鑒於據以異議商標廣為消費
    者知悉之程度並廣泛使用於賽車、帽子、衣服、紀念幣、海
    報、卡片等多類商品之事實，系爭商標之申請註冊應有使一
    般消費者對其所表彰之商品來源或產銷主體與參加人產生聯
    想致混淆誤認之虞，自有首揭法條規定之適用等語，資為抗
    辯。
三、原審斟酌全辯論意旨及調查證據之結果，以：(一)系爭商標圖
    樣係由外文字母及數字「F-1」所構成，與據以異議之「F1
    FORMULA 1」等商標圖樣上之圖形相較，二者均有相同之外
    文字母「F」及數字「1」，即均以「F」及「1」設計字作為
    商標設計主體，外觀極相彷彿，以具有普通知識經驗之購買
    人，於購買時施以普通所用之注意，異時異地隔離觀察，極
    易產生混同誤認之虞，應屬近似。(二)世界知名之一級方程式
    賽車活動之國際主管單位為FIA，其於西元1904年依據法國
    法律成立，主辦一級方程式賽車已有多年歷史，而參加人則
    為FIA授權負責有關一級方程式商標與標章之註冊及維護事
    宜，同時也負責有關商標或標章所表彰之商品或服務之促銷
    、宣傳等商業事宜，而由FIA創設之「F1」、「FORMULA 1
    」、「F1 FORMULA 1 PLUS DEVICE」及「FIA FORMULA 1
    WORLD AND DEVICE」商標及標章自西元1950年開辦冠軍車賽
    以來，即從未間斷地使用於賽車有關服務及帽子、手提袋、
    衣服（包括運動服裝）、紀念幣、海報、卡片等商品上。又
    一級方程式世界冠軍賽車活動自西元1950年創辦至今，乃世
    界上最具聲譽之年度賽車活動，每年於澳洲、巴西、蒙地卡
    羅等16個左右國家舉行多場比賽，其中最受歡迎的比賽，包
    括澳洲、巴西、加拿大、德國、義大利、日本及英國冠軍賽
    更吸引超過100萬名觀眾到場，一級方程式賽車除有大批現
    場觀眾，每一場一級方程式大賽同時於200個以上國家，可
    看到其轉播節目，估計有全球3億3千5百萬觀眾透過電視或
    其他媒體可觀看其轉播節目，若加上新聞體育報導，則看過
    其比賽之觀眾數字將更高。我國內亦早在西元1995年，即有
    車狂雜誌、中國時報及聯合報等各大報紙雜誌廣泛介紹或報
    導，同時在國內各大電視台體育節目亦時常有一級方程式賽
    車之轉播或報導。依據統計，世界一級方程式賽車於西元19
    95、1996及1997年在台灣之電視觀眾各有約849萬、875萬9
    千及827萬3千人次。參加人並持續將該據以異議之Fl、FOR
    MULA 1等商標，授權於多國（包括我國）註冊使用於衣服（
    包括運動服裝）、帽子、手提袋、針飾、卡片等系列產品，
    故據以異議商標所表彰之信譽，於系爭商標86年7月18日申
    請註冊前，堪認已廣為我國相關業者或消費者所知悉，應屬
    著名商標。凡此有參加人所提「F1系列商標」使用於帽子等
    商品之型錄及掛牌影本、「F1系列商標」出現於85年、86年
    、87年在聯合報、中國時報、工商時報、經濟日報及中央日
    報之報導影本14份、1995年車狂雜誌節印本4份及網站之報
    導資料、西元1994、1996、1997年一級方程式賽車現場觀眾
    人數統計表、西元1995、1996、1997年一級方程式賽車電視
    觀眾人數統計表、「F1系列商標」於一級方程式賽車會場出
    現之形態資料（海報、紀念品及照片）、世界各國授權使用
    商品之權利金一覽表、專業授權公司為參加人簽訂有關「F1
    系列商標」之全球授權合約一覽表、在世界各國註冊一覽表
    、部分註冊證影本及在我國商標註冊資料可稽。(三)賽車與運
    動有關，據以異議商標更已使用在運動服裝、手提袋上，上
    訴人以近似之外文「F-1」作為系爭商標圖樣，指定使用於
    同屬運動類之高爾夫球、羽球拍、桌球拍、網球拍、球桿、
    高爾夫球桿…及類似之高爾夫球具袋、運動用具袋等商品申
    請註冊，客觀上有使一般消費者對其所表彰之商品來源或產
    銷主體與參加人產生混淆誤認之虞，自有首揭法條規定之適
    用。(四)至上訴人訴稱該公司在英國申請註冊第B0000000號「
    FORMULA 1」商標，據為對參加人之據以異議商標「Fl」或
    「FORMULA 1」在歐盟之後申請案提出異議，獲得勝訴判決
    乙節，姑不論商標之註冊係採屬地主義，該外國判決並無拘
    束本院判決之效力，且各國商標法制規範不同，案情又有差
    異（本件據以異議商標，在歐盟係申請註冊及被異議之商標
    ，訴訟勝負關鍵不一定與其是否為著名商標有關），實難執
    為上訴人有利之論據等由，駁回上訴人原審之訴。
四、上訴意旨復執前詞，並主張：(一)原判決對「著名商標」之判
    定與「著名商標或標章認定要點」不符，且其認國內亦早在
    西元1995年，即有車狂雜誌、中國時報及聯合報等各大報紙
    雜誌廣泛介紹或報導其「Fl」，亦與事實不符，此業為上訴
    人於原審一再強調，並持相關證據資料進一步證明「F1 」
    在上揭地區皆是「不同申請人」且「多件並存」狀態；據以
    異議商標「F1」或「Formula 1」在美國及歐盟均未被視為
    「著名商標」。否則各國法制縱有不同，參加人仍可依據「
    著名商標或標章」去保有「F1」在任何商標類別之專用權，
    何必勞費在不同國家逐漸申請。被上訴人及原判決將之視為
    一著名商標，除於法不合，且與美國與歐盟等先進國家審查
    制度存有矛盾現象。(二)被上訴人認為高爾夫球和賽車都是和
    運動有關，將「運動」範圍無限擴張而歸於一類，殊不知依
    目前運動領域而言，至少已有奧林匹克世界運動比賽之分類
    ，高爾夫球和賽車均未列入比賽項目，可知運動或比賽之各
    領域間本存有極大分野。尤其高爾夫球可歸於一種球類運動
    ，而所有球類運動所配合使用之器具包括球、鞋等完全與賽
    車用器具風馬牛不相及，故依一般消費者或熟知運動者而言
    ，高爾夫球桿上標示系爭商標「F-1」並不致造成混淆誤認
    之虞。原判決不察，明顯為一錯誤判決，請予廢棄等語。
五、本院按：商標圖樣「相同或近似於他人著名之商標或標章，
    有致公眾混淆誤認之虞者」，不得申請註冊，為系爭商標異
    議審定時商標法第37條第7款所明定。故本款之適用不須與
    著名之商標或標章所表彰之商品、服務同一或類似，只要相
    同或近似於他人著名之商標或標章，且有致公眾混淆誤認之
    虞，即足當之。而衡酌兩商標是否近似，以具有普通知識經
    驗之購買人，於購買時施以普通所用之注意，有無混同誤認
    之虞判斷之；又所稱著名商標或標章，係指有客觀證據足以
    認定該商標或標章已廣為相關事業或消費者所普遍認知者。
    復為同法施行細則第15條第1項及第31條第1項所明文。而所
    謂「有致公眾混淆誤認之虞者」，係指有使一般消費者對該
    申請註冊商標或標章所表彰之商品、服務來源或產製、營業
    主體與該著名商標或標章所表彰者產生混淆誤信之虞而言。
    經查，原審已據參加人所提出之「F1系列商標」使用於帽子
    等商品之型錄及掛牌影本、「F1系列商標」出現於85年、86
    年、87年在聯合報、中國時報、工商時報、經濟日報及中央
    日報之報導影本14份、1995年車狂雜誌節印本4份及網站之
    報導資料、西元1994、1996、1997年一級方程式賽車現場觀
    眾人數統計表、西元1995、1996、1997年一級方程式賽車電
    視觀眾人數統計表、「F1系列商標」於一級方程式賽車會場
    出現之形態資料（海報、紀念品及照片）等事証，認定據以
    異議商標於系爭商標86年7月18日申請註冊前，已廣為我國
    相關業者或消費者所知悉，應屬著名商標等情，已於判決理
    由內詳為敘述，經核並無不合，上訴人主張原審對著名商標
    之認定與「著名商標或標章認定要點」不符云云，尚非有據
    。又系爭商標圖樣「F-1」，與據以異議之「F1FORMULA 1
    」等商標圖樣上之圖形相較，二者均有相同之外文字母「F
    」及數字「1」，即均以「F」及「1」設計字作為商標設計
    主體，外觀相似，以具有普通知識經驗之購買人，於購買時
    施以普通所用之注意，異時異地隔離觀察，極易產生混同誤
    認之虞，應屬近似。而近似於他人著名之商標者，不須與著
    名之商標或標章所表彰之商品、服務同一或類似，只要相同
    或近似於他人著名之商標或標章，且有致公眾混淆誤認之虞
    ，即不得申請註冊，已如前述，系爭商標既與屬著名商標之
    據以異議商標近似，且有致公眾混淆誤認之虞，則縱二者所
    表彰之商品非屬同一或類似，系爭商標仍不得申請註冊，從
    而，被上訴人認系爭商標有違當時商標法第37條第7款之規
    定，為系爭商標之審定應予撤銷之處分，即無不合，原審因
    將原決定及原處分均予維持，駁回上訴人之訴，核無違誤。
    上訴論旨，仍執前詞，指摘原判決違誤，求予廢棄，難認有
    理由，應予駁回。
據上論結，本件上訴為無理由，爰依行政訴訟法第255條第1項、
第98條第3項前段，判決如主文。
中　　華　　民　　國　　94　　年　　11　　月　　 3　　日
                  第四庭審判長法  官　趙　永　康
                              法  官  鄭　淑　貞
                              法  官　廖  宏  明
                              法  官　黃　淑　玲
                              法  官　侯　東　昇
以  上  正  本  證  明  與  原  本  無  異
中　　華　　民　　國　　94　　年　　11　　月　　4　　 日
　　　　　　　　　　　　　　　書記官　王　褔　瀛
